【裁判字號】    95,台上,1796
【裁判日期】    950413
【裁判案由】    常業詐欺
【裁判全文】
最高法院刑事判決            九十五年度台上字第一七九六號
    上  訴  人  甲○○
                        之1號.
上列上訴人因常業詐欺案件，不服台灣高等法院中華民國九十三
年三月九日第二審判決（九十二年度上訴字第二五六一號，起訴
案號：台灣台北地方法院檢察署八十九年度偵字第二五一０號）
，提起上訴，本院判決如下：
    主  文
原判決撤銷，發回台灣高等法院。
    理  由
本件原判決認定上訴人甲○○與已成年之林春木、陳錦村、童月
霞、陳棟松共同基於常業詐欺犯意之聯絡，於民國八十八年六月
二十一日，由陳棟松虛設「勝維貿易有限公司」（下稱勝維公司
），並擔任勝維公司之負責人，再由童月霞以新台幣（下同）二
萬元承租台中縣大里市○○○○街十二號房屋之三層，作為勝維
公司營業處所，同年十一月三十日，渠等為便利集團業務運作及
隱匿犯行，變更登記負責人為童月霞，另於八十八年八月間，由
陳錦村以「楊協勤」名義出面以二萬元向年籍不詳之林姓成年男
子購買「明芳國際貿易有限公司」（下稱明芳公司）之公司執照
，先由童月霞擔任公司負責人，並以每月六萬六千元之代價承租
台北市○○○路六六六號之房屋一層作為營業處所；嗣於同年十
一月間，彼等為便利集團業務運作及隱匿犯行，變更登記吳阿萬
為負責人，繼而共同謀議，由林春木、童月霞及吳光、吳阿萬等
集團成員，向銀行、合作金庫開戶申請存摺、金融卡（詳如原判
決附表二），渠等明知並無資力給付高額貨款，竟自八十八年七
月起，迄八十九年一月十八日止，由陳錦村化名「楊協勤」、上
訴人化名「林永源」，共同利用電話簿上廣告、工商名錄上取得
之資料，以電話、傳真向原判決附表一所示安柏實業股份有限公
司等公司小量進貨，貨到付現之方式，藉以培養債信之詐術，使
原判決附表一所示公司先後誤信上訴人等所虛設之公司債信良好
，再於原判決附表一所示時間，先後向原判決附表一所示公司大
量進購貨品，安柏實業股份有限公司負責人乙○○等人不疑有他
，陷於錯誤，依約將貨品運送至明芳公司或上訴人等所指定之桃
園縣龜山鄉大岡村大湖三十四之三十號「富友」倉儲等處所後，
上訴人等一方面央請廠商延後付款並簽發支票以取信各出貨公司
，甚或未簽發支票支付，另一方面隨即將貨品搬離現場予以變賣
，得款朋分花用，致使各出貨公司受有財物重大損失。上訴人等
共計詐得價值八百十四萬五千三百五十四元之財物，並恃此營生
，賴以為常業。至八十九年一月十五日安柏實業股份有限公司因
遲未收到貨款，且察覺販售與明芳公司之貨物業遭變賣，始報警
循線至明芳公司內扣得如原判決附表三所示上訴人與陳錦村、林
春木、童月霞、陳棟松所有供犯前開常業詐欺罪所用之物品等情
。因而維持第一審論處上訴人常業詐欺罪刑之判決，駁回上訴人
在第二審之上訴，固非無見。
惟查：（一）刑事訴訟法為保障被告受公平審判及發現實體真實
，於九十二年二月六日修正及增訂公布施行之前及之後，對於人
證之調查均採言詞及直接審理方式，並規定被告有與證人對質及
詰問證人之權利，其中被告之對質詰問權，係屬憲法第八條第一
項規定「非由法院依法定程序不得審問處罰」之正當法律程序所
保障之基本人權及第十六條所保障之基本訴訟權，不容任意剝奪
；故法院於審判中，對於人證之調查，不論在九十二年二月六日
修正、增訂之刑事訴訟法公布施行前或施行後，除有法定情形而
無法傳喚或傳喚不到或到庭後無正當理由拒絕陳述者外，均應依
法定程序傳喚證人到場，命其具結陳述，並通知被告，使被告有
與證人對質及詰問證人現在與先前陳述之瑕疵的機會，以確保被
告之對質詰問權，並藉以發現實體真實；否則，如僅於審判期日
向被告提示該證人未經對質詰問之審判外陳述筆錄或告以要旨，
被告之對質詰問權即無從行使，無異剝奪被告該等權利，且有害
於實體真實之發現，其所踐行之調查程序，自難謂為適法，該審
判外之陳述，不能認係合法之證據資料。又刑事審判上之共同被
告，係為訴訟經濟等原因，由檢察官或自訴人合併或追加起訴，
或由法院合併審判所形成，其間各別被告及犯罪事實仍獨立存在
，各被告對於其他共同被告之案件而言，為被告以外之人，具證
人之適格，而與被告有共犯關係之人，其於被告之案件，既非被
告，自亦具證人之適格，故於各被告案件之審判，對其他共同被
告或共犯為調查，該共同被告或共犯即屬於證人，不論在九十二
年二月六日修正、增訂之刑事訴訟法公布施行前或施行後，均應
依前述人證調查程序為之，否則其審判外之陳述筆錄，亦非適法
之證據資料。卷查第一審及原審在審判中，就上訴人之案件，對
共同被告童月霞、林春木調查，並未命該二位共同被告立於證人
地位陳述，對共犯陳錦村調查，亦未傳喚該共犯到場命其立於證
人地位陳述，使上訴人有與該等共同被告或共犯對質並詰問其現
在與先前陳述之瑕疵的機會，而僅向上訴人提示其等於警詢或偵
審中立於被告地位所為陳述筆錄並告以要旨；對證人林元庚之調
查，第一審於九十年四月十二日向台灣基隆監獄借提該證人訊問
，並未通知上訴人到場（見第一審卷第一宗第二四一頁至第二四
五頁），而僅於事後之九十年五月五日審理時向上訴人提示該證
言筆錄並告以要旨，九十二年四月十一日審判時亦未向上訴人提
示該證言筆錄或告以要旨（見第一審卷第二宗第一一八頁至第一
二七頁），原審則僅於審判期日向上訴人提示該證言筆錄並告以
要旨。如此之調查上述共同被告或共犯或證人程序，無異剝奪上
訴人之對質詰問權，與憲法保障基本人權及基本訴訟權之規定顯
相違背，且因上訴人無從詰問該等共同被告或共犯或證人陳述之
瑕疵，亦有害於實體真實之發現，難謂為適法，則該等共同被告
或共犯在警詢及偵審中立於被告地位所為陳述筆錄與證人在第一
審之證言，均不能認係合法之證據資料。又原審於審判中，就上
訴人案件，對證人乙○○、李恒茂、黃昭勝、蔡焜照、丙○○、
丁○○、邱振林、陳文斌、林東岳、胡克聰、蕭家宏、吳振凱、
沈水栖、謝開發、林明忠、林幸靜、沈明欽，以及對曾在第一審
到場作證之證人邱美慧、劉芳伶、卓淑美調查，既未傳喚該等證
人到場命其具結陳述，復未向上訴人提示該等證人於警詢或檢察
官偵查中或第一審之陳述筆錄或告以意旨，如此之調查該等證人
程序，依前開說明，顯不合法，則該等證人於警詢或檢察官偵查
中或第一審之陳述筆錄，亦難認係合法之證據資料。乃原判決竟
採用上述共同被告或共犯或證人於警詢或偵審中之陳述筆錄，作
為認定上訴人犯罪事實之判斷依據，自有違採證法則。（二）刑
事訴訟法於九十二年二月六日修正、增訂公布施行之前，就被告
以外之人於審判外之陳述，雖未如修正、增訂後規定「除有法律
規定者外，不得作為證據」，然如前所述，被告詰問證人之權利
，既係憲法所保障之基本人權及基本訴訟權，證人於審判中，應
依法定程序，到場具結陳述，並接受被告之詰問，其陳述始得作
為認定被告犯罪事實之判斷依據；則證人之警詢、檢察官偵查中
及其他審判外之陳述，縱係於九十二年二月六日修正、增訂公布
之刑事訴訟法施行之前取得，仍無獨立特殊之證據價值，其目的
當僅在證人有法定情形而無法傳喚，或傳喚不到，或到庭後無正
當理由拒絕陳述，或於審判中到場陳述內容與其先前在審判外所
為陳述不符時，取代其審判中之陳述，若證人於審判中已到場作
證，被告之對質詰問權既得以行使，法院復得直接聽聞並觀察證
人陳述時之言行舉止，其證據價值自比審判外之陳述為高，茍無
相當理由，即不能以該證人審判外之陳述代替其於審判中之證詞
。卷查證人邱美慧、劉芳伶、卓淑美曾於第一審到場作證，乃原
判決以該等證人於警詢之陳述取代其等在第一審之證供，作為認
定上訴人犯罪事實之判斷依據，而未詳細闡述其心證理由，亦嫌
理由欠備。（三）證人依法應命其具結，以擔保證言係據實陳述
，若違背具結之規定，未令證人於供前或供後具結，其證言即因
欠缺程序方面之法定條件，而難認為係合法之證據資料。卷查第
一審法院就證人張芳雪之調查，並未於訊問前或訊問後命其具結
，又未說明不得令其具結之原因（見第一審卷第一宗第一五三頁
至第一五七頁），則該證人雖有簽署「證人結文」，仍不發生具
結效力，其所為證言，難認為係合法之證據資料，原判決採用該
項證言作為認定上訴人犯罪事實之判斷依據，不能謂非違法。（
四）有罪之判決書，應於理由內記載認定犯罪事實所憑之證據及
其認定之理由，刑事訴訟法第三百十條第一款定有明文。原判決
於事實欄認定上訴人恃詐取財物營生，賴以為常業等情之事實，
並未於理由內說明其認定之理由，同有判決理由不備之違法。（
五）當事人聲請調查之證據，如與本案之待證事實無關緊要，事
實審法院固可裁定駁回，毋庸為無益之調查，若於證明事實確有
重要關係，而又非不易調查或不能調查者，則為明瞭案情起見，
自應盡職權調查能事踐行調查之程序，否則縱經原法院以裁定駁
回其聲請或於判決理由內說明無調查必要，仍係審判期日應行調
查之證據未予調查，其判決即難謂非違法。上訴人在原審聲請傳
訊證人陳清順，以證明其係經由陳清順之介紹而認識陳錦村，於
八十八年十二月二十日始至明芳公司上班等情之事實，原審未依
上訴人之聲請，傳喚該證人調查，雖已於判決理由內說明其認為
無必要；然上訴人請求陳清順證明之事項，如可採信，原判決所
認定前揭犯罪事實，即不免因而動搖，是上訴人聲請調查之此項
證據，於證明本案之事實顯有重要關係，為明瞭案情起見，原審
應盡調查能事，則原審未依上訴人之聲請調查該項證據，雖已於
判決理由內說明，依上開說明，仍係審判期日應行調查之證據未
予調查，其判決當然違法。以上諸端，或為上訴意旨所指摘，或
為本院得依職權調查之事項，應認原判決有撤銷發回更審之原因
。
據上論結，應依刑事訴訟法第三百九十七條、第四百零一條，判
決如主文。
中    華    民    國  九十五  年    四    月   十三   日
                      最高法院刑事第十一庭
                          審判長法官  謝  俊  雄
                                法官  陳  世  雄
                                法官  魏  新  和
                                法官  吳  信  銘
                                法官  徐  文  亮
      本件正本證明與原本無異
                                      書  記  官
中    華    民    國  九十五  年    四    月   十九   日
                                                      Ｅ


司法院資訊處製作；財團法人民間司法改革基金會備份。
